【裁判字號】    90,訴,30
【裁判日期】    900717
【裁判案由】    違反山坡地保育利用條例
【裁判全文】
臺灣基隆地方法院刑事判決                              九十年度訴字第三號
    公  訴  人  臺灣基隆地方法院檢察署檢察官
    被      告  甲○○
    選任辯護人  游蕙菁
右列被告因違反山坡地保育利用條例案件，經檢察官提起公訴 (八十九年度偵字第四
八一四號)，本院判決如左：
    主  文
甲○○在公有及他人山坡地內，未經同意修建其他道路及堆積土石，致生水土流失，
處有期徒刑壹年，緩刑年。
    事  實
一、 甲○○係基隆市欣隆天然氣股份有限公司（下稱欣隆公司）工程課課長，負責
     該公司天然氣管線埋設工作，明知基隆市○○區○○段六二之一、六二之四、
     三三之一、三三之四、三三之十、三三之六四、三三之三九、四０之０、四０
     之一、四一之一、四一之二、四五之一、四五之二、四八之０、四九之一、五
     一之０、五一之一、五一之三、五一之四、五七之五、五七之六、五七之三七
     、五七之四五、五七之四六地號土地為交通部台灣區○道○○○路局所管理之
    國有地，同段三三之六八、三三之六九、五七之七地號土地為劉明仁所有，同
     段三三之六五地號土地為劉猛仔、陳維榮、陳維松、陳維村、陳維福、陳維壽
     、陳維源、陳啟明、陳啟南、陳啟修、陳啟文、陳啟清所共有，同段四九之０
     地號土地為陳萬枝所有，同段四八之三地號土地為財政部國有財產局所管有，
     且經台灣省政府公告為山坡地，而屬水土保持法所稱之山坡地，竟未經許可，
     自民國八十九年十月十日起，指示不知情之包商宏基工程行依其交付之天然氣
     管線抽換設計圖，擅自在上開土地上如附圖黑色虛線所示部分開挖以闢道路供
     大型挖土機施工，而進行汰換管線工程，開挖寬度約三至五公尺，長度約二百
     八十公尺，面積共計二千一百八十平方公尺，其開挖過程破壞原有植生及土壤
     結構，使地表裸露，泥土鬆動，且未作任何坡面保護措施，致生水土流失。
三、案經基隆市警察局第四分局移送台灣基隆地方法院檢察署檢察官偵查起訴。
    理  由
一、訊據被告甲○○固坦承於右揭時間指示包商在前揭地號土地上，依其指示進行汰
    換天然氣管線工程等情不諱，惟矢口否認有違反水土保持法之犯行，辯稱：前揭
    工程除由伊任課長之工程課設計單位提供管線抽換設計圖外，對於工程之施作方
    法、工具、設備之選擇，均由宏基工程行全權作主，伊並無干涉之餘地，而設計
    單位原決定開挖之寬度僅有六十五公分；且伊於開挖約二百餘公尺時，因遭制止
    ，已指示包商全面停工，並恢復該地區之植生，現場並無任何水土流失之狀況云
    云。經查：（一）前揭坐落基隆市○○區○○段六二之一、六二之四、三三之一
    、三三之四、三三之十、三三之六四、三三之三九、四０之０、四０之一、四一
    之一、四一之二、四五之一、四五之二、四八之０、四九之一、五一之０、五一
    之一、五一之三、五一之四、五七之五、五七之六、五七之三七、五七之四五、
    五七之四六地號土地為交通部台灣區○道○○○路局所管有，同段三三之六八、
    三三之六九、五七之七地號土地為劉明仁所有，同段三三之六五地號土地為劉猛
    仔、陳維榮、陳維松、陳維村、陳維福、陳維壽、陳維源、陳啟明、陳啟南、陳
    啟修、陳啟文、陳啟清所共有，同段四九之０地號土地為陳萬枝所有，同段四八
    之三地號土地為財政部國有財產局所管有，且經台灣省政府編訂為水土保持法所
    規定之「山坡地」管理等情，有土地登記簿謄本三十紙、基隆市政府八十九年十
   一月七日八九基府建農字第０九九三八九號函一紙附卷可稽，並據證人即劉明仁
    之弟劉明達於警訊中證述屬實。又被告甲○○開挖前揭山坡地施作道路之長度約
    二百八十公尺，寬度約三至五公尺，開挖總面積達二千一百八十平方公尺等情，
    亦經本院會同基隆市安樂地政事務所至現場勘驗測量在卷，此有勘驗筆錄一份及
    照片二紙、土地複丈成果圖一紙在卷足按。（二）前揭山坡地為坡度甚陡之山脊
    ，在不受人為施工干擾情況下，應無水土流失之虞，而被告為埋設天然氣管線，
    因而僱用挖土機挖掘一公尺深之施作溝及運送瓦斯管，並於施作溝內埋入直徑為
    八英吋之管線，施工過程已破壞原有植生（雜草與小型喬木），並因闢建施作道
    路，將土石任意堆棄於西北側之邊坡，造成水土流失等情，業經本院委請國立台
    灣海洋大學河海工程學系鑑定確認在案，有報告書一紙在卷足憑。至被告雖於開
    挖前揭道路後，已在現場種植樹苗及草皮乙情，雖有被告庭呈相片十八紙在卷可
    稽，惟查本案山坡地於被告僱工挖掘施作溝及任意堆棄土石時，即因原有植生及
    土壤結構遭破壞而生水土流失，被告之犯罪行為於斯時即已完成，不因嗣後栽種
    樹苗草皮之行為而有所影響，自難以此即謂本件山坡地無任何水土流失之情況。
    （三）被告為欣隆公司工程課課長，本案汰換天然氣管線工程係由欣隆公司工程
    課設計單位畫設計圖，並由該課管理，被告亦曾於施工期間至現場查看等情，業
    據被告自承在卷（見本院九十年二月二十日、同年七月三日訊問筆錄），並有管
    線工程發包合約書及工程設計圖影本各一紙在卷可稽。證人即宏基工程行負責人
    乙○亦於警訊中證述本件工程係依欣隆公司提供之設計圖施工，該公司每日均派
    人至現場監工等語。則被告身為工程課課長，負有管理統籌前揭工程之責，明知
    該工程須在坡度甚陡之山脊施工，且施工範圍高達二千一百八十平方公尺，自應
    就具體施工方式對水土保持之影響及土地之所有權誰屬為特別之注意，渠竟任令
    包商以大型挖土機在公有及他人土地上開挖，破壞原有植生及土壤結構，至現場
    查看見現場遭挖土機破壞寬度三至五公尺已遠超過原定埋設管線寬度之六十五公
    分，竟未加阻止，如何能就水土流失之結果諉為不知？綜上所述，被告所辯均不
    足採，其違反水土保持法事證至為明確，犯行堪以認定，應依法論科。
二、查被告未經公有土地管理機關交通部台灣區○道○○○路局、財政部國有財產局
    ，及土地所有人劉明仁、劉猛仔、陳維榮、陳維松、陳維村、陳維福、陳維壽、
    陳維源、陳啟明、陳啟南、陳啟修、陳啟文、陳啟清、陳萬枝之同意，於公有及
    他人山坡地內擅自修建道路、堆積土石，造成泥土鬆動，地表岩石裸露，並致生
    水土流失，核其所為，係犯水土保持法第三十二條第一項在公有及他人山坡地修
    建道路及堆積土石罪，又其罪質自含括竊佔之意義，為竊佔罪之狹義、特別規定
    ，依法規競合之狹義法優於廣義法原則，應依前揭水土保持法第三十二條第一項
    之罪論處。公訴意旨認被告所為係涉山坡地保育利用條例第三十四條第一項之罪
    ，惟山坡地保育利用條例第三十四條第一項之構成要件與水土保持法第三十二條
    第一項前段之構成要件相同，後者另規定在他人山坡地內擅自墾殖致生水土流失
    之特別要件，二法規要屬法規競合關係。而山坡地保育利用條例雖於八十七年一
    月七日修正公布，相對於水土保持法為後法，然水土保持法為山坡地保育利用條
    例之特別法，既如上述，依「新普通法不能變更舊特別法」之原則，應僅適用具
    特別關係之水土保持法第三十二條第一項之罪處斷，是起訴法條尚有未洽，於起
    訴之同一犯罪事實內予以變更。又被告甲○○僱用不知情之包商乙○及不詳姓名
    工人為前揭犯行，係間接正犯。爰審酌被告素行尚佳，雖擅自占用公有山坡地面
    積多達二千一百八十平方公尺，且致生水土流失，危害非輕，然其所為非僅為個
    人利益，且犯罪後已在現場種植樹苗等一切情狀，量處如主文所示之刑，以示懲
    儆。末查被告前未曾受有期徒刑以上刑之宣告，此有本院被告全國前案紀錄表可
    按，其初蹈法網，經此偵、審教訓後，應知警惕，信無再犯之虞，本院認其宣告
    之刑以暫不執行為適當，爰併諭知緩刑三年，用啟自新。至被於如附圖黑色虛線
    所示範圍內埋設之天然氣管線，及包商施工所用之挖土機等機具，均非被告所有
    ，爰不為沒收之諭知，併此敘明。
據上論斷，應依刑事訴訟法第二百九十九條第一項前段、第三百條，水土保持法第三
十二條第一項前段，刑法第十一條前段、第七十四條第一款，判決如主文。
本案經檢察官黃士元到庭執行職務。
中    華    民    國      九十        年      七      月      十七    日
                                      臺灣基隆地方法院刑事第三庭
                                          法  官
右正本證明與原本無異。
如不服本判決，應於判決送達後十日內，向本院提出上訴狀。
                                          書記官
中    華    民    國      八十        年              月              日


司法院資訊處製作；財團法人民間司法改革基金會備份。
